臺灣臺中地方法院民事判決
110年度重訴字第602號
原      告  東莞尚美紡織有限公司

法定代理人  林家甫  
原      告  NARCISSUS TRADING   CO.,LTD. 


法定代理人  蔡宥榛  
共      同
訴訟代理人  廖郁晴律師
被      告  林儀蓁  
    兼      林良運  
訴訟代理人          
上列當事人間請求返還款項事件，經本院於民國111年9月26日言
詞辯論終結，判決如下：
    主      文
原告之訴及假執行之聲請均駁回。
訴訟費用由原告負擔。
    事實及理由
壹、程序方面：
一、按訴之預備合併，有客觀預備合併與主觀預備合併之分，主
    觀預備合併並有原告多數 (共同原告對於同一被告為預備之
    合併) 與被告多數 (同一原告對於共同被告為預備之合併) 
    之類型，其在學說及實務上，固因具體個案之不同，各按其
    性質而持肯定說與否定說互見。惟其中原告多數的主觀預備
    合併之訴，如先、備位原告之主張在實質上、經濟上具有同
    一性 (非處於對立之地位) ，並得因任一原告勝訴而達訴訟
    之目的，或在無礙於對造防禦而生訴訟不安定或在對造甘受
    此「攻防對象擴散」之不利益情形時，為求訴訟之經濟、防
    止裁判矛盾、發見真實、擴大解決紛爭、避免訴訟延滯及程
    序法上之紛爭一次解決，並從訴訟為集團之現象暨主觀預備
    合併本質上乃法院就原告先、備位之訴定其審判順序及基於
    辯論主義之精神以觀，自非不得合併提起（最高法院94年度
    台上字第283號民事裁判參照）。經查，本件原告之主張即
    屬在實質上、經濟上具有同一性 (非處於對立之地位) ，並
    得因任一原告勝訴而達訴訟之目的，且被告對此亦無異議，
    揆諸上開判決意旨，本件原告主觀預備合併之訴，應屬合法
    ，先此敘明。
二、原告東莞尚美之訴具涉及大陸地區因素：
  ㈠按「臺灣地區人民與大陸地區人民間之民事事件，除本條例
    另有規定外，適用臺灣地區之法律。」、「債之契約依訂約
    地之規定。但當事人另有約定者，從其約定。」、「民事法
    律關係之行為地或事實發生地跨連臺灣地區與大陸地區者，
    以臺灣地區為行為地或事實發生地。」、「侵權行為依損害
    發生地之規定。但臺灣地區之法律不認其為侵權行為者，不
    適用之。」臺灣地區與大陸地區人民關係條例第41條、第48
    條及第50條分別定有明文。
  ㈡查東莞尚美紡織有限公司（下稱東莞尚美）為大陸地區企業
    ，被告二人均為中華民國臺灣地區之人民，東莞尚美係依不
    當得利、委任法律關係以及侵權行為法律關係請求被告將系
    爭受託資金返還予東莞尚美，合先敘明。
  ㈢次查，鑒於新型冠狀病毒肺炎疫情嚴峻，東莞尚美實質負責
    人蔡宥榛於民國109年5月間已返台避疫，嗣經被告二人一再
    鼓吹其應動支東莞尚美資金，而訴外人即蔡宥榛之子—陳凱
    豐亦表示支持下，蔡宥榛遂於109年5月14日與陳凱豐、被告
    林良運三方於蔡宥榛位於中壢住○○○○○○○○○○○○○○○區○○路00
    號之1）商議東莞尚美機能衣零售事業轉投資計畫，並由三
    方簽署作成系爭內部簽呈後，始自原告NARCISSUS TRADING 
    CO.,LTD.（下稱水仙公司）帳戶撥付系爭受託資金予被告林
    良運於台北富邦銀行開設之金融帳戶。
  ㈣本件委任契約訂約地為臺灣地區、系爭受託資金受領地亦為
    臺灣地區，而被告二人所稱運用系爭受託資金從事投資項目
    之興依國際有限公司及森紡研究有限公司均為臺灣地區企業
    ，而營運行為所在地則跨連臺灣地區與大陸地區，揆諸前開
    臺灣地區與大陸地區人民關係條例第41條、第45條、第48條
    及第50條等規定，本件準據法自應為臺灣地區法律。
三、原告水仙公司之訴具涉外因素：
  ㈠按「法律行為發生債之關係者，其成立及效力，依當事人意
    思定其應適用之法律」、「當事人無明示之意思或其明示之
    意思依所定應適用之法律無效時，依關係最切之法律」、「
    關於由不當得利而生之債，依其利益之受領地法」涉外民事
    法律適用法第20條第1項、第2項以及第24條定有明文。
　㈡次按臺灣高等法院106年度重上字第146號民事判決：「法律
    行為發生債之關係者，其成立及效力，依當事人意思定其應
    適用之法律。當事人無明示之意思或其明示之意思依所定應
    適用之法律無效時，依關係最切之法律；關於由侵權行為而
    生之債，依侵權行為地法。但另有關係最切之法律者，依該
    法律，涉外民事法律適用法第20條第1項、第2項、第25條分
    別定有明文。上訴人主張委任契約成立地及侵權行為地均在
    臺灣，故不論依委任關係或侵權行為所生之債，我國法律均
    為關係最切之法律，故本件準據法自應依我國法律。」
　㈢復按涉外民事法律適用法第25條之規定：「關於由侵權行為
    而生之債，依侵權行為地法。但另有關係最切之法律者，依
    該法律」另參臺灣高等法院108年度重上字第884號民事判決
    明文闡釋：「按『關於由不當得利而生之債，依其利益之受
    領地法。但不當得利係因給付而發生者，依該給付所由發生
    之法律關係所應適用之法律』；『關於由侵權行為而生之債，
    依侵權行為地法。但另有關係最切之法律者，依該法律』，
    涉外民事法律適用法第24條、第25條分別定有明文。我國為
    利益之受領地、侵權行為地，我國除有審判權外，揆諸前開
    規定，我國法為本件涉外事件之準據法，由是可知關於不當
    得利而生之債，依利益受領地法；侵權行為而生之債，應依
    侵權行為地法決定準據法之適用。
  ㈣承前所述，被告二人一再鼓吹其應動支水仙公司資金，而訴
    外人陳凱豐亦表示支持下，蔡宥榛遂於桃園市區之星巴克咖
    啡廳與被告林良運、陳凱豐進行會議商談，並由三方簽署作
    成系爭內部簽呈後，始自水仙公司帳戶撥付系爭受託資金予
    被告林良運台北富邦銀行帳戶。
  ㈤據上可知，水仙公司之負責人與被告二人間就系爭委任契約
    之磋商、系爭受託資金撥款之會議，以及系爭受託資金之受
    領地均在我國，是以，本件委任契約成立地、利益之受領地
    以及侵權行為地均在我國，揆諸涉外民事法律適用法第20條
    第1項、第2項、第25條規定，以及前揭高等法院判決之見解
    ，無論係不當得利、委任關係或侵權行為所生之債，我國法
    律均為關係最切之法律，故本件準據法自應為我國法律。
四、綜上，東莞尚美及水仙公司所提本件訴訟，其準據法均為我
    國法，且被告二人現居所地均位於臺中，故本院自有管轄權
    ，先此敘明。　　
貳、實體方面：
一、原告方面：
  ㈠東莞尚美部分：
  1.蔡宥榛為東莞尚美之實質負責人及水仙公司之董事長，具有
    東莞尚美及水仙公司實際執行運作之職權。
　2.107年期間，蔡宥榛因信賴被告二人聲稱具有法律及稅務專
    業，乃依前開東莞尚美實質負責人及水仙公司董事長之身分
    ，委任被告林良運作為東莞尚美管理部人員，並由蔡宥榛提
    供水仙公司百分之十股份予被告林良運以為員工激勵措施，
    並同時聘請被告林儀蓁協助東莞尚美營運管理、水仙公司申
    設及稅務等事宜。
　3.108年起，渠等利用雙面手法，一面不斷向蔡宥榛聲稱東莞
    尚美營運狀況不佳，鼓吹動支東莞尚美資金以進行業務轉型
    ，另一面則又向陳凱豐稱蔡宥榛不擅經營管理，致東莞尚美
    營運每況愈下，再三策動陳凱豐應實質控制東莞尚美之財務
    。
　4.於109年5月間，鑒於中國新型冠狀病毒肺炎疫情嚴峻，經被
    告二人一再鼓吹應動支東莞尚美資金，而陳凱豐亦表示支持
    下，東莞尚美實質負責人蔡宥榛遂通過管理部表單編號 HRD
    -03之轉投資提案，指示動撥東莞尚美資金新台幣（下同）8
    00萬元（此乃因匯差而與系爭受託資金略有差額），以授權
    東莞尚美之管理部（主要人員即被告林良運）及被告林儀蓁
    進行零售業務開拓之轉投資事業，同時任命陳凱豐為管理部
    主管。東莞尚美於系爭內部簽呈中，明確限制被告二人對於
    系爭受託資金之授權使用範圍，以控管資金用途及範圍。依
    此，東莞尚美遂於109年5月14日自水仙公司帳戶撥付26萬7,
    563美元（以臺灣銀行即期買入匯率為1美元：29.845新台幣
    計算，折合為7,985,418元）予被告林良運。
　5.被告二人提領系爭受託資金後，即未曾向東莞尚美說明實際
    資金用途及金流流向。東莞尚美及水仙公司之實質負責人蔡
    宥榛於109年6月29日即終止授權被告二人使用系爭受託資金
    ，且一再催請被告二人說明資金運用狀況並返還系爭受託資
    金。被告二人未依系爭內部簽呈授權範圍使用系爭受託資金
    ，挪用於合作發展介紹文件所載之投資項目，顯已構成自始
    以侵占系爭受託資金之意而為違背受任任務之行為，自屬以
    故意方式，對東莞尚美之系爭受託資金所有權為不法侵害。
　6.東莞尚美已於109年6月29日終止授權被告使用系爭受託資金
    ，兩造間委任契約既已合法終止，被告自無受領系爭受託資
    金之法律上原因，原告爰依民法第544條、第179條、民法第
    259條第1款、民法第184條、第185條，請求被告二人連帶返
    還系爭受託資金。
　7.並聲明：被告應連帶給付東莞尚美798萬5418元及自起訴狀
    繕本送達被告翌日起至清償日止，按週年利率百分之五計算
    之利息及願供擔保，請准宣告假執行。　　　　
  ㈡水仙公司部分：
    理由同上。惟預慮東莞尚美之請求無理由，並本件資金係自
    水仙公司帳戶撥付林良運，故預備主張水仙公司與被告間成
    立委任關係，且已終止。爰依同上法律規定為請求，並聲明
    ：被告應連帶給付水仙公司798萬5418元及自起訴狀繕本送
    達被告翌日起至清償日止，按週年利率百分之五計算之利息
    及願供擔保，請准宣告假執行。
二、被告方面：
  ㈠林良運辯稱略以：
    自始即係依系爭內部簽呈進行轉投資，並無挪用系爭受託資
    金，且109年09月11日，蔡宥榛與林良運就東莞尚美轉投資
    案對話，蔡宥榛表示：「有關約40萬美金的回填方案是否應
    該召集尚美股東討論在（『再』之誤寫）做出決議（轉投資案
    約26萬美金，副總聘雇條件約13萬美金）」林良運則再告以
    其股東權利之影響力，並表示自己對中斷投資不利公司，副
    總陳凱豐人事異動亦將可能產生爭議之意見。蔡宥榛則回以
    ：「那就交給股東會決議。」惟事後不了了之，至今無人召
    集股東會，或形成決議並通知被告林良運。是以，東莞尚美
    並未就系爭內部簽呈零售業務轉投資案變更執行或中止投資
    ，被告林良運及各獨立公司依系爭內部簽呈落實執行後之營
    運方針繼續履行計畫內容即屬有據，並無逾越授權或侵害先
    、備位原告權利，且依系爭簽呈受領蔡宥榛指示自水仙公司
    帳戶撥付之系爭受託資金及支付執行系爭轉投資方案所需費
    用，自亦無不當得利或侵權行為可言。
  ㈡林儀蓁辯稱略以：
    原告主張林儀蓁與原告間有所謂受託轉投資之法律關係，並
    無理由，蓋被告並非東莞尚美員工，也非東莞尚美股東，也
    無受領東莞尚美轉投資之系爭受託資金，是原告請求均無理
    由。
　㈢並均聲明：如主文所示。　
參、得心證理由：
一、本件系爭法律關係不存在於原告與被告之間，而係在蔡宥榛
    與其主張之系爭法律關係當事人之間，理由如下：
　㈠原告與訴外人蔡宥榛對被告二人提起侵占、背信告訴（案號
    ：台灣台中地方法院檢察署110年度偵字第8890號），提及
    ：被告林良運與被告林儀蓁，前自107年起，受告訴人（兼水仙
    公司代表人）蔡宥榛之委任，提供告訴人法務諮詢、投資管
    理、財務規劃及稅務處理等管理顧問事宜，為處理業務之人。嗣
    經檢察官不起訴處分，告訴人聲請再議亦遭駁回確定（見上
    開不起訴處分書第2頁及臺灣高等檢察署臺中分署110年度上
    聲議字第2341號處分書）。
　㈡本件起訴狀亦同樣提及：於107年期間，「蔡宥榛」因信賴被
    告二人聲稱具有法律及稅務專業，乃依前開東莞尚美實質負
    責人及水仙公司董事長之身分，委任被告林良運作為東莞尚
    美管理部人員，並由蔡宥榛提供水仙公司百分之十股份予被
    告林良運以為員工激勵措施，並同時聘請被告林儀蓁協助東
    莞尚美營運管理、水仙公司申設及稅務（記帳、查帳）等事
    宜（見本院卷一第15頁）。惟蔡宥榛始終未列於本件原告之
    列，此觀原告歷次書狀均僅將蔡宥榛列為水仙公司法定代理
    人即明。
　㈢再查，在記載系爭轉投資提案之系爭內部簽呈上簽名者為被
    告林良運、蔡宥榛及訴外人陳凱豐（見本院卷一第247頁）
    。雖以東莞尚美紡織有限公司之內部簽呈方式記載上開轉投
    資提案，惟並非以正式書面契約方式為之，尚難認系爭內部
    簽呈乃本件原告與被告間簽訂之書面契約。
　㈣本件原告依系爭內部簽呈主張之法律關係當事人，並非依系
    爭轉投資資金自何一原告帳戶撥付被告林良運而定；亦非以
    在系爭簽呈上簽名之人而定。否則系爭資金既來自水仙公司
    帳戶（見本院卷一，第97頁交易憑證所載客戶名稱為水仙公
    司），即應認定水仙公司才是系爭法律關係之當事人，而毋
    庸將東莞尚美列為原告；又查，在系爭內部簽呈上簽名之人
    ，僅上述三人，則本件原告主張以林儀蓁為系爭法律關係當
    事人，豈非自相矛盾。　
　㈤復查，原告主張已終止授權被告使用系爭受託資金之原證10
    （本院卷一第115頁），惟對話雙方為被告林良運與蔡宥榛
    。另查，由蔡宥榛係以其個人名義委託律師發存證信函催告
    被告二人限期提交系爭轉投資資金運用流向及明細（原證11
    ，本院卷一，第117頁）觀之，均足證蔡宥榛個人才是系爭
    法律關係之當事人，同時，亦係決定自何一帳戶撥付系爭受
    託資金及行使依此法律關係而取得權利之法律關係主體。
　㈥綜上所述，本件原告與被告間既無何法律關係存在，其主張
    依民法第544條、第259條第1款請求被告返還系爭受託資金
    即屬無據。又本件原告主張終止系爭法律關係後，依民法第
    179條、第184條、第185條規定，請求被告返還不當得利或
    賠償損害，因原告既非系爭法律關係之當事人，依同上理由
    ，自亦於法無據。
二、至於蔡宥榛與本件被告二人間有無法律關係？及該法律關係
　  之定性如何？是否已合法終止？是否受有損害等節，因蔡宥
　  榛並非本件原告，自不應由本院加以審認，併此指明。
三、綜上所述，本件原告之訴均無理由，應予駁回。其訴既經駁
　  回，假執行之聲請亦同失依附，自應併予駁回。
四、兩造其餘主張及所提證據與本院上開論斷無涉或無違，爰  
    不予一一論駁，附此敘明。
肆、訴訟費用負擔之依據：民事訴訟法第78條。  
中　　華　　民　　國　　111 　年　　11　　月　　7 　　日
                  民事第一庭  法  官     曹宗鼎
上正本係照原本作成。
如對本判決上訴，須於判決送達後20日內向本院提出上訴狀。如
委任律師提起上訴者，應一併繳納上訴審裁判費。　　　　　　
中　　華　　民　　國　　111 　年　　11　　月　　7 　　日
                              書記官     曾右喬